臺北高等行政法院判決
　　　　　　　　　　　　　　　　　　 95年度訴字第03468號
　　　　　　　　　　　　　　　.
原　　　告　甲○○○○○○○○.
訴訟代理人　賴國安　律師
複　代理人　林哲健　律師
　　　　　　丙○○
被　　　告　經濟部智慧財產局
代　表　人　蔡練生（局長）住同上
訴訟代理人　戊○○
參　加　人　台北智慧卡票證股份有限公司
代　表　人　乙○○
訴訟代理人　丁○○
上列當事人間因商標評定事件，原告不服經濟部中華民國95年8
月8 日經訴字第09506174690 號訴願決定，提起行政訴訟，經本
院裁定命參加人獨立參加。經本院裁定命參加人獨立參加，本院
判決如下：
　　主文
原告之訴駁回。
訴訟費用由原告負擔。
　　事  實
一、事實概要：
    緣原告於民國（下同）92年9 月25日以「悠遊」商標，指定
    使用於當時商標法施行細則第49條所定商品及服務分類表第
    35類之行動電話電話機及其配件零售服務，向被告機關智慧
    財產局申請註冊，經被告機關審查核准列為註冊第0000000
    號商標（下稱系爭商標，如附件）。嗣參加人台北智慧卡票
    證股份有限公司（下稱參加人）持據以評定註冊第152843、
    0000000 、158665、154346、155625及154813號「悠遊」等
    商標（下稱據爭商標），以系爭商標之註冊有違商標法第23
    條第1 項第12款規定，申請評定。案經被告機關審查，以95
    年3 月1 日中台評字第940098號商標評定書（下稱系爭處分
    ）為「第0000000 號『悠遊』商標之註冊應予撤銷」之處分
    。原告不服，提起訴願遭決定駁回，遂向本院提起本件行政
    訴訟。
二、兩造聲明：
　(一)原告聲明求為判決：
    1.訴願決定及原處分均撤銷。
    2.訴訟費用由被告負擔。
　(二)被告聲明求為判決：
    1.駁回原告之訴。
    2.訴訟費用由原告負擔。
  (三)參加人聲明求為判決：駁回原告之訴。
三、兩造之爭點：系爭商標之註冊是否有違商標法第23條第1項
    第12款規定？
　(一)原告主張之理由：
    1.訴願決定理由引用「92年9月25日」以後之資料為證據，
      在法律適用或事實認定上皆有瑕疵。
      (1)按商標相同或近似於他人著名商標或標章，有致相關公
        眾混淆誤認之虞，或有減損著名商標之識別性或信譽之
        虞者，不得註冊。前項第12款規定之情形，以申請時為
        準。此為商標法第23條第1項第12款本文、第23條第2項
        明文規定。是本件系爭註冊第0000000號商標之註冊有
        無違法，特別是引證商標是否為著名商標之判定應以第
        0000000 號商標申請註冊之「92年9 月25日」為判斷基
        準時點，合先敘明。
      (2)本件，申請評定人檢送之證據中，附件七聯合報剪報資
        料（94年2 月21日刊登）附件八蘋果日報剪報、附件九
        自由時報剪報資料、附件十台灣日報剪報資料印94年2
        月21日刊登）、附件十一、十二中國時報剪報資料（94
        年2 月21日刊登）等剪報資料，無法證明系爭商標於92
        年9 月25日前之當時已為著名商標。
      (3)惟，訴願決定理由竟以系爭商標申請日以後之報載資料
        為據，而謂：「於前揭悠遊卡試乘推廣……均有透過大
        眾媒體如…聯合報、蘋果日報、自破100 萬張，而截至
        94年2 月20日只以銷售突破500 萬張，繼續向1000萬張
        邁進，堪認引證商標所表彰商品之信譽，於系爭註冊第
        0000000 號者所普遍認知而達著名程度。」云云。此種
        將系爭商標申請日以後之報載資料作為證據，回頭認定
        引證商標為著名商標，不論在法律適用或事實認定上皆
        有瑕疵。
    2. 引證商標註冊使用地域範圍有限、使用期間過短，不足
       以認定為著名商標：
       (1)按大法官釋字第104號解釋文謂：「商標法第2條第8款
         所稱世所共知，係指中華民國境內，一般所具知者而
         言。」。次按著名商標或標章之認證，應就下列情況
         考量下列足以認定為著名之因素：相關事業或消費
         者知悉或認識商標或標章之程度。商標或標章使用
         期間、範圍及地域。商標或標章推廣之期間、範圍
         及地域。所謂商標或標章之推廣，包括商品或服務使
         用商標或標章之廣告或宣傳，以及在商展或展覽會之
         展示。商標或標章註冊之期間、範圍及地域。但須
         足以反映其使用或被認識之程度。商標或標章成功
         執行其權利之記錄，特別指曾經行政或司法機關認定
         為著名之情形。商標或標章之價值。其他足以認
         定著名商標或標章之因素。被告機關公告之「著名商
         標或標章認定要點」第5條定有明文。
       (2)查，引證商標係使用於台北地區捷運、公車及部分停
         車場，使用之地域範圍限於台北市都會區，而台北市
         面積約為約271,7997平方公里，僅占台灣本島
          (36,000平方公里)千分之7左右而已，如此低比例的
         地域使用範圍，實不該當大法官釋字第104號所稱之「
         中華民國境內，一般所共知者」之要件，不應構成知
         名商標。
       (3)次查，依據申請評定人所附之證據資料，「悠遊卡」
         全面上市之時點為91年9月30日，距系爭商標申請註冊
         之時點僅一年而已，如此短暫使用期間，實不足以認
         定為著名商標。蓋成為著名商標並非一蹴可及，乃須
         經過長時問累積聲譽，而在消費者心中建立起著名之
         印象。即便，以申請評定人所主張之90年4月悠遊卡擴
         大試轉運活動」起算（原告否認申請評定人之宣傳效
         果），「悠遊卡」之宣傳使用亦未達3年，相較於其他
         著名商標動輒累積10年以上之聲譽方可成為著名商標
         ，被告機關之判定過於輕率。
       (4)綜上，引證商標之使用範圍侷限於台北地區，使用期
         問亦屬短暫，假前揭釋字第104號解釋與「著名商標或
         標章認定要點」第5條規定加以判斷，尚非著名商標。
     3.客觀證據不足以認定引證商標經「經廣泛使用」而在短
       時間成為著名商標。
       訴願決定理由認為引證商標經廣泛使用而為消費者所熟
       悉，並不因使用時問長短而影響本案認定云云，顯然違
       反「著名商標或標章認定要點」之規定已如前述。縱或
       ，某一商標可能於短時問內因廣泛使用而成為著名商標
       ，本案仍不屬此種情形。因廣泛使用之事實補正使用期
       間過短而成為著名商標乃屬例外中之例外，審查上必須
       採最嚴格審查標準。而申請評定人檢附之證據，顯然不
       足以認定引證商標為著名商標，茲析如下：
       (1)申請評定人檢附證據中，附件七、附件八、附件九、
         附件十、附件十一、附件十二不具證據力，以如前述
         。
       (2)申請評定人檢送之附件十四悠遊卡銷售據點節錄內之
         裝機據點時點為何？是否皆在系爭商標申請日可完成
         裝機？申請評定人皆未提出證據。又，即便皆完成裝
         機，相關消費大眾對此一訊息顯然不甚知悉。
       (3)申請評定人檢附附件十六、附件十七、附件十八、附
         件十九、附件二十、附件二十一、附件二十二、附件
         二十三、附件二十六、附件二十七等廣告文宣，乃其
         自行印製之私文書，殊不知有多少廣告與促銷商品之
         效果？實則，依客觀證據顯示，申請評定人之廣告文
         宣並無顯著成效，例如，申請人檢送之附件十八、附
         件二十、附件二十一皆提及便利商便銷售據點一事，
         且申請評定人之便利商店銷售據點數量遠高過捷運站
         。然而，依申請評定人自行統計之悠遊卡代售站分析
         結果（申請評定人附件四台北捷運網站資料）顯示，
         「91年12月31日銷售達百萬張時，捷運站的銷售量佔
         總銷售量的83.33%，顯見目前分布在大台北地區的悠
         遊卡四大系統（7-11、全家、萊爾富、福客多）超商
         銷售點未發揮它的服務功能。」。試想，倘若申請評
         定人之廣告文宣確實有其成效，則在便利商店之銷售
         據點遠多於捷運站之情況下，便利商店銷售悠遊卡之
         數量應遠高於捷運站，即便考量悠遊卡之使用地點多
         為捷運站之因素（申請評定人主張悠遊卡可使用於搭
         乘公車、停車場收費等用途，亦減弱悠遊卡僅使用於
         捷運站之可能性），亦不應有如此高比例之差距，惟
         一之解釋僅有：申請評定人之廣告文宣無成效，多數
         相關消費者對廣告文宣傳達之訊息一無所知。
       (4)再者，申請評定人一再主張91年12月31日銷售達百萬
         張，惟此一數據根本無法佐證系爭商標申請當時，引
         證商標為著名商標。甚至，申請評定人主張之94年2
         月20日優遊卡銷售達5百萬張，並繼續朝發卡量1千萬
         張之事實，反而足以證明92年9月25日系爭商標非著名
         商標，蓋，申請評定人之廣告文宣強調悠遊卡具有耐
         久之特性、可一卡續用多年（詳見申請評定人檢附之
         悠遊卡簡介），換言之，由悠遊卡啟用至今幾年內，
         悠遊卡之汰換率應該極低。而就比例來看，91年12月
         31日銷售之百萬張僅佔千萬張數目之十分之一。換句
         話說，91年12月31日當時僅有潛在相關消費大眾中10%
         左右之消費者知悉購買悠遊卡，如此低比例之知名度
         ，怎足以認定引證商標為著名商標？
     4.系爭商標與引證商標無使人混淆之虞：
       (1)退萬步言，縱或引證商標為著名商標(原告強烈否認
         ) ，系爭商標使用亦無使相關公眾誤認商品為同一來
         源或二造商標使用人有關係企業、授權關係、加盟關
         係或類似關係，而產生混淆誤認之情事。
       (2)按商標依一般商業習慣如何標示，也是影響商標近似
         判斷的重要因素之一。被告機關公告施行之「混淆誤
         認之虞」審查基準第5.2.11點著有明文。本件，引證
         商標使用於悠遊卡商品時，每每將「悠遊」字樣與獨
         創之花瓣形圖樣組合使用，且皆將「悠遊」與「卡」
         圖樣組合使用。因此，相關消費大眾所知悉而有印象
         者乃為「悠遊卡」而非「悠遊」，若將「悠遊」二字
         使用於非卡片造型產品，絕無導致相關消費大眾混要
         誤認之虞。
     綜上所陳，原告系爭註冊第0000000 號「悠遊」商標無違
     反商標法第23條第1 項第12款規定，被告機關之處分及訴
     願決定顯然於法不合，請判決如訴之聲明，以維權益。
  (二)被告主張之理由：
    1.商標法第52條規定：「評定商標之註冊有無違法事由，依
      其註冊公告時之規定」。經查，本件系爭註冊第0000000
      號「悠遊」商標係於93年1月16日公告註冊，其商標之評
      定核應適用民國92年11月28日修正施行之商標法。
    2.按商標法第23條第1項第12款規定，商標「相同或近似於
      他人著名商標或標章，有致相關公眾混淆誤認之虞，或有
      減損著名商標或標章之識別性或信譽之虞者」，不得註冊
      。本法所稱之著名，指有客觀證據足以認定已廣為相關事
      業或消費者所普遍認知者，復為商標法施行細則第16條所
      明定。所謂「有致相關公眾混淆誤認之虞」，係指商標有
      使相關消費者對其所表彰之商品來源或產製主體發生混淆
      誤信之虞而言。而判斷是否有混淆誤認之虞，本局公告之
      「混淆誤認之虞」審查基準（以下簡稱審查基準），列有
      各項相關參考因素。本案存在之相關因素之審酌如下：
      (1)據以評定商標是否為著名之商標或標章：
        本案就關係人所檢送之悠遊卡簡介、悠遊卡銷售據點之
        剪報資料、「悠遊卡擴大試運轉」活動之廣告文宣、「
        即日起歡迎使用悠遊卡繳費不麻煩請至各捷運站及便利
        商店購買」之廣告文宣、「悠遊卡全面上市滿月慶憑悠
        遊卡至誠品書店購書可享9 折優惠」活動之廣告文宣、
        「與台北捷運公司共同舉辦自91年10月起至91年12月止
        （共3 個月），每逢10、11、1 2 日3 天，使用悠遊卡
        搭乘捷運，不限路程、里程每趟只要10元活動之廣告文
        宣」、「悠遊卡百萬預言大樂透」活動之廣告文宣及悠
        遊卡銷售突破百萬張之剪報資料等證據資料影本觀之，
        其係發行非接觸式IC智慧卡（即悠遊卡）以整合大台北
        地區捷運、公車、停車場票証系統之唯一公司，而中文
        「悠遊」二字乃其於89年9 月至11月間經由媒體公開徵
        求命名票選最高，資以表彰使用於前揭智慧卡之商標名
        稱，除在本局取得多件商標權，指定使用於資料處理設
        備、電腦程式設計、財務金融之評估、廣告代理、資料
        庫連線服務、倉儲等商品或服務外，於前揭悠遊卡試乘
        推廣、全面上市宣傳及銷售據點之鋪陳或發行百萬張慶
        祝等活動，均有透過大眾媒體如捷運公司網站、中國時
        報網站、中央通訊社網站、聯合報、蘋果日報、自由時
        報、中國時報及關係人公司所製作之相關廣告文宣，廣
        泛密集宣傳行銷而為大眾所認知，計迄至91年12月底為
        止該悠遊卡之發卡量即突破100萬張，而截至94年2月20
        日止則已突破500萬張，繼續向1000萬張邁進，據此，
        足認該據爭商標之信譽於系爭註冊第0000000號「悠遊
        」商標民國92年9月25日申請註冊時，已為相關事業或
        消費者所普遍認知而為著名商標。
      (2)商標是否近似暨其近似之程度：
        商標近似係指二商標予人之整體印象有其相近之處，若
        其標示在相同或類似的商品/服務上時，以具有普通知
        識經驗之消費者，於購買時施以普通之注意，可能會有
        所混淆而誤認二商品/服務來自同一來源或誤認不同來
        源之間有所關聯（審查基準5.2.1參照）。商標近似之
        判斷得就二商標外觀、觀念及讀音為觀察。查本件系爭
        註冊第0000000號「悠遊」商標與關係人據以評定之註
        冊第152843、0000000、158665、154346、155625、
        154813等號「悠遊」商標（詳如評定申請書及檢送之證
        據資料）相較，二者均有相同之中文「悠遊」，以具有
        普通知識經驗之消費者，於購買時施以普通所用之注意
        ，可能會有所混淆而誤認二商品來自同一來源或雖不相
        同但有關聯之來源，應屬構成高度近似之商標。
      (3)相關消費者對各商標之熟悉程度。
        相關消費者對商標之熟悉程度，繫於該商標使用之廣泛
        程度，原則上應由主張者提出相關使用事證證明之，如
        相關消費者對衝突之二商標僅熟悉其中之一，則就該較
        為被熟悉之商標，應給予較大之保護（審查基準5.6 參
        照）。查本件據爭商標經關係人保護及廣泛使用而在市
        場上建立相當之知名度已如前述，而系爭商標之使用情
        形則因原告並未提出相關事證而無法審認。是以，據爭
        商標較諸系爭商標而言係消費者較熟悉之商標乙節足堪
        認定。
    3.綜上、本件審酌兩造商標中文完全相同，近似程度極高，
      據爭商標又為國人普遍認知之著名商標，而系爭商標指定
      使用於行動電話電話機及其配件零售等服務，復與據爭商
      標表彰之悠遊卡性質或資料庫連線服務、電腦程式設計等
      服務具密切關連性，一般消費者極有可能誤認二商標為同
      一來源，或者誤認二商標之使用人間存在關係企業、授權
      關係、加盟關係或其他類似關係，而產生混淆誤認情事，
      應有商標法第23條第1 項第12款規定之適用。原處分洵無
      違誤，請駁回原告之訴。
  (三)參加人主張之理由：
    1.按「相同或近似於他人著名商標或標章，有致相關公眾混
      淆誤認之虞，或有減損著名商標或標章之識別性或信譽之
      虞者，不得註冊…」，為現行商標法第23條第1 項第12款
      所明揭。所謂有致公眾誤信之虞，係指商標本身有使人誤
      認其所表彰之商品性質、品質、產地或其為他人生產、製
      造、加工、揀選、批售、經紀而購買之虞而言；相同或近
      似於他人著名之商標有使人混淆誤認之虞者，為有致公眾
      誤信之虞情形之一，並不以使用於同一、同類性質相同或
      近似之商品為限，亦不以被襲用之商標已在我國註冊為要
      件（最高行政法院85年度判字第1908號判決參照，附件1
      ）。
    2.經查系爭註冊第00000000號「悠遊」商標圖樣，與參加人
      據以評定且迭經被告核准註冊之「悠遊」商標圖樣（註冊
      第00000000號、第00000000號、第00000000號、第
      00000000號、第00000000號、第00000000號商標），文字
      上完全相同，異時異地隔離觀察，自有使人混同誤認之虞
      。又參加人乃發行非接觸式ＩＣ智慧卡（即悠遊卡），以
      整合大台北地區捷運、公車、停車場票證系統之唯一公司
      （附件2 ）。參加人台北智慧卡票證公司的企業標誌（即
      悠遊卡之LOGO，如附件3 所示），於西元2003年榮獲第20
      屆美國最佳企業識別標誌大獎ACI Award （20th
      American Corporate Identity Award of Excellence
      2003），這是近10年來台灣企業識別標誌首度拿到的榮譽
      。得獎後，參加人的企業標誌即刊登在該組織的期刊，因
      此全世界約60個國家均看得到來自台灣的悠遊卡。
    3.而就國內悠遊卡實際使用狀況而言，迄至91年12月底為止
      （早於原告申請註冊系爭商標日92年9 月25日之前），悠
      遊卡之發卡量即已突破100 萬張，前台北市長馬英九先生
      並於92年1 月1 日在捷運西門站率領貴賓共同敲破「
      1,000,000 」冰雕，象徵悠遊卡銷售量破百萬張的佳績（
      附件4 、附件5 、附件6 、附件7 ）；而截至目前（96年
      8 月8 日）為止，悠遊卡之發行量更已突破980 萬張，並
      繼續向發卡量1000萬張的目標大步前進（附件8 、附件9
      、附件10、附件11、附件12、附件13）。因此，悠遊卡在
      大台北地區早已成為人盡皆知之著名公共服務事業（附件
      14），且其銷售據點更是遍及各銀行、超商、大眾運輸車
      站等1800多個據點（附件15、附件16）。在國人對於參加
      人之「悠遊」商標已甚為熟悉之情形下，參加人之「悠遊
      」商標為商標法第23條第1 項第12款所稱之「著名商標」
      ，實無庸置疑（詳後述）。
    4.蓋註冊商標若經商標權人廣泛宣傳促銷，在市場上具有相
      當信譽，且為相關業者所普遍認知時，即成為所謂的「著
      名商標」，也就是俗稱之知名品牌。保護著名商標乃為國
      際潮流，且著名商標的保護，並不以在我國註冊或申請註
      冊或已使用為前提要件，其保護範圍較一般註冊商標為廣
      ，並不以使用於相同或類似商品為限。我國商標法對於著
      名商標的保護，特別參考巴黎公約及TRIPS 、APEC等國際
      公約及決議之規定，規定若以相同或近似於他人著名商標
      或標章之圖樣申請註冊，且有致相關公眾混淆誤認之虞者
      ，主管機關得駁回其註冊之申請。另為避免對著名商標之
      減損產生，若商標有減損著名商標或標章之識別性或信譽
      之情形，亦不得申請註冊（參見商標法第23條第1 項第12
      款）；換言之，他人以相同或近似於著名商標的圖樣，『
      縱使使用於不相同的商品或服務』，只要會導致著名商標
      跟特定商業來源間的聯繫能力減弱者，為避免著名商標成
      為商品的通用名稱，使著名商標權人的資產化為烏有，蒙
      受損失，任何人均不得以之申請註冊（附件17、附件18）
      。
    5.詎原告未事先徵得參加人同意，竟擅自援引與參加人著名
      商標完全相同之「悠遊」二字註冊於行動電話零售等服務
      ，難謂無使一般購買人對其商品來源或產製者發生混淆誤
      認而購買之虞，並有減損著名商標「悠遊」之識別性，違
      反前揭商標法第23條第1 項第12款規定，不待詞費。
    6.為證明參加人之「悠遊」商標於原告申請註冊系爭商標日
      （92年9 月25日）之前即為商標法第23條第1 項第12款所
      稱之「著名商標」，茲再檢呈系爭商標申請註冊日前，參
      加人之「悠遊」商標已廣泛使用，並為相關事業及消費者
      所普遍認知之有關廣告文宣、大眾媒體報導等證據供　鈞
      院憑參：
      (1)參加人於89年9 月舉辦「智慧IC卡公開徵求命名暨票選
        活動」，並邀請前台北市長馬英九先生呼籲全民共同參
        與命名及票選，優勝得主並可獨得獎金十萬元。活動截
        止後參加人共收到近三萬份民眾命名稿件，最後以「悠
        遊卡」名稱獲得七千多位民眾的多數認同而雀屏中選（
        附件14、附件19～附件27）。
      (2)為了讓民眾搶先體驗悠遊卡帶來的快速及便利，參加人
        於90年1 月舉辦捷運木柵線試運轉活動（並可搭乘棕線
        公車），共有一千名民眾報名參加（附件14）。
      (3)為教導民眾使用可通行於捷運、公車、停車場票證的悠
        遊卡，參加人台北智慧卡票證公司於90年4 月間曾舉辦
        「悠遊卡擴大試運轉」活動，共有1 萬7000多名民眾報
        名參加，參加人並抽出三千名幸運民眾可免費搭乘捷運
        全線（附件14、附件28）。
      (4)為了讓民眾體驗悠遊卡所帶來前所未有的便利性，參加
        人協同台北市兒童交通博物館、中國信託商業銀行、台
        北銀行、台新銀行、7-11統一超商等機構，於90年4 月
        20日至90年7 月3 日間於台北兒童交通博物館舉辦「悠
        遊卡體驗館」活動，吸引不少民眾扶老攜幼蒞臨參觀（
        附件14、附件29）。
      (5)悠遊卡試乘試賣期間（90年10月間），參加人即充分發
        揮廣告創意，推出「交通進化論」等廣告文宣，張貼於
        各大捷運車站、公車站等醒目處，以詼諧逗趣的廣告行
        銷手法，誘導民眾使用快速、便利、環保的悠遊卡（附
        件30）。
      (6)悠遊卡試乘試賣期間（90年10月間），參加人即於各大
        捷運車站、公車站等醒目處，張貼「販賣出色生活　悠
        遊卡上市試乘」等字樣之廣告文宣，鼓勵民眾使用悠遊
        卡（附件31）。
      (7)為吸引民眾購買悠遊卡，參加人於90年10月底舉辦悠遊
        卡上市四折試乘活動，造成大批民眾漏夜排隊，瘋狂搶
        購（附件14、附件32～附件37）。
      (8)參加人並於90年10月底邀請模特兒打扮各行業人物於捷
        運忠孝復興站表演舞蹈，為悠遊卡大力促銷（附件14、
        附件38～附件39）。
      (9)91年元月起，參加人即於各大捷運車站、公車站牌、便
        利商店等處大量張貼「即日起　歡迎使用悠遊卡　繳費
        不麻煩　請至各捷運站及便利商店購買」「改用悠遊卡
        吧　輕鬆開車出場免至繳費機繳費　最高儲值金額達
        10000 元　特約便利商店有售」等字樣之文宣廣告（附
        件40～附件41）。
      (10)91年6 月12日參加人舉辦悠遊卡上市活動（附件42～附
        件44）。
      91年9 月30日參加人舉辦悠遊卡全面上市活動（附件45
        ～附件46）。
      91年11月1 日至91年12月31日，參加人與誠品書店共同
        舉辦「悠遊卡全面上市滿月慶　憑悠遊卡至誠品書店購
        書可享九折優惠」活動，並大量張貼廣告文宣於捷運、
        誠品書店等處（附件47～附件48）。
      為使悠遊卡的發卡量於91年12月底前衝破一百萬張，參
        加人與台北捷運公司共同舉辦自91年10月起至91年12
        月止（共三個月），每逢10、11、12日三天，使用悠遊
        卡搭乘捷運，不限路線、里程，每趟只要10元活動（附
        件45～附件46、附件49～附件51）。
      為乘勝追擊，進一步打響悠遊卡知名度，參加人更於91
        年11月間舉辦「悠遊卡百萬預言大樂透」活動，只要旅
        客於91年11月25日前購買悠遊卡，並在名信片上寫下自
        己所預測悠遊卡銷售破100 萬張的日期及個人資料，再
        寄回參加人公司，即有機會獲得20萬元獎金（附件4～
        附件7 、附件52）。
      鈞院亦肯認參加人之「悠遊」商標於91年12月底已成為
        「著名商標」（臺北高等行政法院95年度訴字第03467
        號判決，詳附件53）。
    7.綜上論結，參加人之悠遊卡發卡量已於91年12月31日突破
      100 萬張，遠早於原告系爭商標申請日期92年9 月25日，
      並已成為眾所週知之著名商標。是以系爭註冊第00000000
      號「悠遊」商標違反商標法第23條第1 項第12款規定，依
      法不得申請註冊，至為確鑿。爰提呈參加人言詞辯論意旨
      狀如上，請判如訴之聲明，以維權益。
　　理  由
一、按商標「相同或近似於他人著名商標或標章，有致相關公眾
    混淆誤認之虞，或有減損著名商標或標章之識別性或信譽之
    虞者」，不得註冊，為商標法第23條第1 項第12款所規定；
    又該款之適用，係以系爭商標申請時為準，同法條第2 項復
    有明文。而所謂著名，係指有客觀證據足以認定已廣為相關
    事業或消費者所普遍認知者，復為商標法施行細則第16條所
    明定。
二、查原告於92年9 月25日以「悠遊」系爭商標，指定使用於當
    時商標法施行細則第49條所定商品及服務分類表第35類之行
    動電話電話機及其配件零售服務，向被告申請註冊，經被告
    機關審查核准列為註冊第0000000 號商標。嗣參加人持據爭
    商標，以系爭商標之註冊有違商標法第23 條 第1 項第12款
    規定，申請評定。案經被告審查，而於95年3 月1 日以系爭
    處分為系爭商標之註冊應予撤銷之處分。原告不服，提起訴
    願遭決定駁回，遂向本院提起本件行政訴訟之事實，有
    系爭商標註冊簿（公告日期：93年6 月16日）、據爭商標註
    冊簿資料（註冊第152843、0000000 、158665、154346、
    155625及154813號等）、參加人申訴意見書、原告答辯理由
    書、系爭處分及訴願書等，各附原處分卷足稽。兩造主張之
    事實、理由及陳述，有如上述整理，雙方主要爭執在：系爭
    商標之註冊是否有違商標法第23條第1 項第12款規定？
三、經查：
  (一)系爭註冊第0000000 號「悠遊」商標係由中文「悠遊」二字
    由左至右依序排列所構成，與參加人據爭之註冊第152843、
    0000000 、158665、154346、155625、154813號「悠遊」等
    商標及實際使用於IC 智慧卡之商標相較，二者中文均有相
    同之「悠遊」二字，且二者指定使用之商品與服務間具有關
    聯性，於異時異地隔離觀察，應屬構成高度近似之商標。
  (二)次查兩造對於據爭商標是否著名之時點，應以系爭商標申請
    日「92年9 月25日」為基準並不爭執。惟本件原告主張參加
    人所提資料，無法證明據爭商標於92年9 月25日系爭商標申
    請前之已為著名商標等語。惟查：
    1.參加人係於系爭商標申請註冊前之「89年9 月29日」申請
      據爭商標「悠遊」之註冊，此有附件所示之註冊資料可查
      。
    2.而參加人所設計之「悠遊卡」自91年9 月30日上市以來，
      亦91年12月31日即已經突破一百萬張之銷售量，除據台北
      市捷運公司網站記明在網頁外出（http://home.trtc.
      tw/MAGACINE/ MAG4906.ASP），而其銷售據點統一超商部
      分即已高達450 家、7-11店家高達377 、萊爾富179 店家
      、全家至少219 店家，且各知名店家加盟店均尚有上百店
      家等候裝機（見參證附件15）；
    3.又中華日報新聞網92年1 月26日網頁新聞亦明載：「．．
      ．智慧卡公司增設便利商店加值點以提供更便利之服務，
      悠遊卡服務的特約便利商店由900 家擴增至1800家，服務
      範圍遍佈台北地區九成以上的便利商店，．．．。」（見
      參證附件17）
    4.台灣日報89年9 月6 日第30版標題「智慧ＩＣ卡命名，大
      家一起來」，版面並搭配當時之市長馬英九與相關人員手
      持大型「請為我命名」之悠遊卡外觀看板之照片，優勝得
      主可因而獨特獎金新台幣10萬元（見參證附件19）；參證
      附件20，另有自由時報89年9 月20日第12版有關悠遊卡命
      名活動之報導；參證附件24，89年11月3 日聯合晚報第14
      版刊載「ＩＣ智慧卡命名為『悠遊卡』」。其他悠遊卡記
      事詳如原處分卷第61頁之記事列表所載。均足證明系爭商
      標申請註冊日之前，參加人為發行非接觸式IC智慧卡（即
      悠遊卡）以整合大台北地區捷運、公車、停車場票證系統
      之唯一公司，而中文「悠遊」二字乃其於89年9 月至11間
      經由媒體公開徵求命名票選最高，已經透過媒體之報導、
      網路之流傳及廣告文宣等促銷活動，廣為週知，自屬無疑
      。
    5.是再參據參加人原處分階段所檢送之悠遊卡簡介，中國時
      報、聯合報、自由時報、蘋果日報、台灣日報、中時電子
      報及台北電子報有關「悠遊卡銷售據點」、「悠遊卡銷售
      突破百萬張」、「與台北捷運公司共同舉辦自91年10月起
      至91年12月止（共3 個月），每逢每月10、11、12日3 天
      ，使用悠遊卡搭乘捷運，不限路程、里程每趟只要10元」
      等報導之剪報資料，及「捷運全線悠遊無限免費試乘」「
      悠遊卡擴大試運轉」、「即日起歡迎使用悠遊卡繳費不麻
      煩請至各捷運站及便利商店購買」、「悠遊卡全面上市滿
      月慶憑悠遊卡至誠品書店購書可享9 折優惠」、「悠遊卡
      百萬預言大樂透」等活動之廣告文宣等證據資料觀之，其
      以資表彰使用於前揭智慧卡之商標，除已取得多件商標權
      ，指定使用於資料處理設備、電腦程式設計、財務金融之
      評估、廣告代理、資料庫連線服務、倉儲等商品或服務外
      ，於前揭悠遊卡試乘推廣、全面上市宣傳及銷售據點之鋪
      陳、或發行百萬張慶祝等活動，均有透過大眾媒體如捷運
      公司網站、中國時報網站、中央通訊社網站、聯合報、蘋
      果日報、自由時報、中國時報及關係人公司所製作之相關
      廣告文宣，廣泛密集宣傳行銷而為大眾所認知，計迄至91
      年12底為止該悠遊卡之發卡量即突破100 萬張，而截至
      94年2 月20日止則已突破500 萬張，繼續向1000萬張邁進
      ，堪認據以評定諸商標所表彰商品及服務之信譽，於系爭
      商標申請註冊時（92年9 月25日），業已廣為相關事業或
      消費者所普遍認知而達著名程度，即洵堪認定。原告主張
      據爭商標未具著名等云，既與查證之事實有背，自屬無足
      憑採。
四、綜上，原告所訴均委無足採，從而被告以原告其後以相同之
    中文「悠遊」作為系爭商標申請註冊，指定使用在行動電話
    電話機及其配件零售服務，客觀上應有使相關公眾誤認兩者
    商標之商品與服務為同一來源之系列商品與服務，或誤認兩
    者商標之使用人間存在關係企業、授權關係、加盟關係或其
    他類似關係，而產生混淆誤認情事，原告之系爭商標自有違
    商標法第23條第1 項第12款之規定，因而以系爭處分撤銷其
    註冊，訴願決定予以維持，亦無不合。原告徒執前詞，訴請
    撤銷，為無理由，應予駁回。至原告所舉以「悠遊」作為商
    標圖樣獲准註冊之案例，經核該等商標與系爭商標圖樣尚屬
    有別，依個案拘束原則，並不得比附援引，而執為本件有利
    原告主張之論據，一併敘明。
五、本件判決基礎已經明確，兩造其餘主張或陳述，與判決結果
    無影響，不再一一論述。
據上論結，本件原告之訴為無理由，爰依行政訴訟法第98條第1
項前段，判決如主文。
中　　華　　民　　國　　96　　年　 　8　　月　 30  　 日
                    第六庭審判長法　官  林  文  舟
           　　　  　　　　　　 法　官  許  瑞  助
           　　　　  　　　　　 法　官  陳  鴻  斌
上為正本係照原本作成。
如不服本判決，應於送達後20日內向本院提出上訴狀並表明上訴
理由，如於本判決宣示後送達前提起上訴者，應於判決送達後20
日內補提上訴理由書（須按他造人數附繕本）。
中　　華　　民　　國　　96　　年　 　9　　月　　4　　 日
            　　　　  　　　　　書記官  陳  清  容
